臺灣高等法院刑事判決　　　　　　　　96年度上易字第2568號
上　訴　人
即 自 訴人　甲○○
自訴代理人　杜英達律師
　　　　　　謝啟明律師
上　訴　人
即　被　告　丁○○
　　　　　　　　　　　號
被　　　告　丙○○
上列上訴人因被告妨害名譽案件，不服臺灣臺北地方法院九十六
年度自字第二五號，中華民國九十六年十月四日第一審判決，提
起上訴，本院判決如下：
    主  文
原判決撤銷。
丙○○、丁○○共同散布文字，指摘足以毀損他人名譽之事，各
處有期徒刑拾月，減為有期刑伍月，如易科罰金，均以新臺幣貳
仟元折算壹日。
    犯罪事實
丙○○係係「獨家報導」周刊雜誌社之執行副總編輯，為當時該
雜誌社編輯部門最高負責人，負責監督記者並審核稿件之責，丁○○係該雜誌社之記者，負責採訪新聞事件及撰寫報導供「獨家
報導」雜誌出刊，渠等明知無相當理由確信有關貶損人名譽之消
息係真實，理應先善盡查證其消息來源及事件內容是否符合事實
之義務，且不得任意虛構情節，或擅自衍生想像、誇大其詞，竟
輕率疏忽未經詳細查證而在不知其真偽之情形下，基於共同犯意
之聯絡，意圖散布於眾，於民國九十五年八月間（八月十八日之
前）某日，先由丁○○撰寫載有「經本刊深入調查發現，印尼工
商部長竟是奉印尼總統命令來台，目的是對臺灣江法官在印尼白
嫖斂財，提出控訴，並請求我國協助。」、「經過本刊費時多日
追查，綜合各管道蒐集到的資訊後，赫然發現，原來印尼工商部
長要控訴的臺灣江法官，不僅涉及跨國斂財白嫖，而且遭印尼、
東協及澳洲政府發出通緝令。」、「江法官在國內形象良好，考
績甲等，受到人人敬重。可是，在國外，他卻被指稱是一隻披著
羊皮的狼，藉由法官這個光環的護罩，大行白嫖斂財的無恥勾當
。」、「據悉，二○○三年開始，江法官三次出遊印尼，一邊極
樂印尼，一邊找尋賺錢的投資生意。」、「知情人士透露，江法
官在印尼有投資一家煤礦公司，該公司與臺塑、中油有業務上的
往來，江法官雖屬小股東，但依恃其身分，在裡面卻擁有不小的
影響力。」、「但有道是：『人心不足蛇吞象。』又說：『人為
財死，鳥為食亡。』誰會嫌錢財太多呢？何況，江法官是一個『
胃口大』且『不挑食』的人。」、「據了解，江法官雖然在臺灣
，但隔海操縱投資生意的功力，宛如武俠小說《倚天屠龍記》中
的張無忌那般厲害。在江法官的乾坤大挪移之下，幾乎掏盡印尼
公司的資產。」、「江法官斂財一事，在印尼當地鬧得不可開交
，到最後，搞的印尼政府當局出面處理。」、「而江法官在國外
大肆斂財之餘，據聞，他在風花雪月時，也爆發爭議事件。」、
「據了解，國內調查單位曾透過管道，與印尼公娼協會會長Ｓｔ
ｅｖｅｎ聯絡上。從Ｓｔｅｖｅｎ那邊，獲悉江法官在印尼『考
察』情色事業時，竟然白嫖。『一個法官這些錢會付不出來嗎？
是否因為仗恃權勢？或有其他原因？』調查單位覺得不可思議，
目前正與Ｓｔｅｖｅｎ保持聯絡，且著手調查中。」等足以貶損
他人名譽，指摘臺灣高等法院甲○○法官前開不實事項之稿件，
並使用「司法轟天醜聞臺灣江法官隔海白嫖斂財印尼總統下達通
緝令」之聳動標題，經丙○○審核後，明知上開內容足以嚴重毀
損他人名譽，既未要求丁○○再詳細予以求證，亦在不知所撰內
容是否為真偽之情形下，竟為牟取雜誌銷售利益，仍依一般發稿
程序，決定刊登於九十五年八月十八日發行之第九三九期「獨家
報導」雜誌內，而散布前開指摘足以毀損他人名譽之文字。
    理  由
甲、程序部分：
  壹、按判決書應分別記載裁判之主文與理由；有罪之判決書並
      應記載「犯罪事實」，且得與理由合併記載，為九十三年
      六月二十三日修正之刑事訴訟法第三百零八條所明定，參
      諸其立法理由為：刑事有罪判決所應記載之事實應係賦予
      法律評價而經取捨並「符合犯罪構成要件」之具體社會事
      實，爰參考日本刑事訴訟法第三百三十五條第一項之立法
      例，將原條文後段所定「並應記載事實」修正為「並應記
      載犯罪事實」，以臻明確。
      按關於非屬犯罪構成要件之犯罪細節，並不屬於有罪判決
      書必要記載之事項，自亦非判決理由所應敘述之範圍（最
      高法院九十四年台上字第六三三八號判決參照）；次按，
      有罪判決書應記載之「犯罪事實」，應係指符合犯罪構成
      要件之具體社會事實，如被告犯罪之時間、地點、手段以
      及其他該當於犯罪構成要件而足資認定既判力範圍之具體
      社會事實；至於構成要件以外之其他適用法律事實，例如
      ：刑罰之加重或減輕事由，可無須在「犯罪事實」欄中記
      載，僅於理由內依刑事訴訟法第三百十條第四款記載其理
      由即足（最高法院九十四年台非第一五二號判決參照），
      合先敘明。
  貳、證據能力認定（參見乙、壹所列證據清單）：
    一、本件證據一、證據二被告之供述，被告並未主張無證據
        能力。
    二、另證據三至證據七，分別符合刑事訴訟法第一百五十九
        條之一、第一百五十九條之四之傳聞法則之例外規定，
        而均得作為本件之證據。
乙、認定犯罪構成要件事實所憑之證據及其認定之理由：
  壹、證據清單：
      證據一：被告丁○○供述（原審、本院）。
      證據二：被告丙○○供述（原審、本院）。
      證據三：證人周雨時證述（原審）。
      證據四：證人乙○○證述（原審）。
      證據五：證人林瑞圖證述（原審）。
      證據六：獨家報導九百三十九期雜誌節本影本。
      證據七：原審九十六年六月四日勘驗筆錄。
  貳、認定之理由：
  一、訊據被告丙○○及丁○○，均矢口否認有何誹謗犯行。
  （一）被告丁○○辯稱：
      １、系爭報導內容係被告與新聞消息來源（即證人林瑞圖
          ）當面、電話訪問多次後，整理撰寫而成，內容並無
          造假、揣測，此有談話錄音帶為證。
      ２、報導內容係由證人林瑞圖提供；雖林瑞圖於原審庭訊
          時否認部分報導內容，或因其有所顧慮；被告尚非經
          驗短淺之新聞從業人員，依經驗法則，若對於系爭報
          導之刊登將侵害自訴人名譽有所認知，諒不致甘冒刑
          事處分與民事損害賠償之風險，而刊載該報導。
      ３、系爭報導並無損害自訴人名譽之意圖，通篇皆無出現
          自訴人名字，自訴人照片亦經馬賽克處理，自訴人名
          譽顯未受損害。被告為求平衡報導，曾多次致電自訴
          人求證未果，而被告已於能力範圍內善盡查證之責，
          並予自訴人說明機會，足證被告全無妨害自訴人名譽
          之故意。
      ４、自系爭報導整體內容觀之，縱對自訴人所作之報導文
          字，容有用字遣詞稍嫌誇張之情形，無非盡其報導與
          評論之能事，並滿足人民知的權利，以提高可讀性，
          在在缺乏誹謗故意與妨害名譽之不法意圖，應屬刑法
          第三百十一條所定善意範疇。
  （二）被告丙○○辯稱：
      １、被告僅就系爭報導做文字上的修潤，嗣後再將稿件交
          還丁○○，由丁○○交予後製作部門進行版面編排，
          足證被告並未構成誹謗罪。被告既無參與系爭報導之
          採訪及查證，對丁○○又無監督之責，亦無權決定文
          章是否刊出，即不得以被告係丁○○之主管而應負監
          督之責，並具誹謗故意。
      ２、自訴人之上訴要旨認被告丙○○為當時最高行政主管
          云云，要屬片面推論及聯想，並無直接證據。
      ３、系爭報導伊有看過，但伊的權限僅能修改錯字，對記
          者採訪內容無權更改；對於採訪內容正確性與否，伊
          只能善意提醒，伊的職責是潤搞、稿量審核與控管。
  二、查被告丁○○係「獨家報導」雜誌社之記者，負責採訪新
      聞事件及撰寫報導，其曾使用「司法轟天醜聞」、「臺灣
      江法官隔海白嫖斂財」等標題，撰寫內容包含：「經本刊
      深入調查發現，印尼工商部長竟是奉印尼總統命令來台，
      目的是對臺灣江法官在印尼白嫖斂財，提出控訴，並請求
      我國協助。」、「經過本刊費時多日追查，綜合各管道蒐
      集到的資訊後，赫然發現，原來印尼工商部長要控訴的臺
      灣江法官，不僅涉及跨國斂財白嫖，而且遭印尼、東協及
      澳洲政府發出通緝令。」、「據了解，外貌看來約五十歲
      的江法官，擁有二十年資歷，畢業於臺灣最高學府，在同
      事眼中為人誠懇敦厚。」、「江法官曾受命審理知名的冤
      獄事件，當時雖受外界質疑判決不當的聲浪，但他出面提
      出充分理由為自己辯白後，讓不少人欣賞其氣魄，也為他
      樹立剛正不阿的正義形象。」、「江法官在國內形象良好
      ，考績甲等，受到人人敬重。可是，在國外，他卻被指稱
      是一隻披著羊皮的狼，藉由法官這個光環的護罩，大行白
      嫖斂財的無恥勾當。」、「據悉，二○○三年開始，江法
      官三次出遊印尼，一邊極樂印尼，一邊找尋賺錢的投資生
      意。」、「知情人士透露，江法官在印尼有投資一家煤礦
      公司，該公司與臺塑、中油有業務上的往來，江法官雖屬
      小股東，但依恃其身分，在裡面卻擁有不小的影響力。」
      、「但有道是：『人心不足蛇吞象。』又說：『人為財死
      ，鳥為食亡。』誰會嫌錢財太多呢？何況，江法官是一個
      『胃口大』且『不挑食』的人。」、「據了解，江法官雖
      然在臺灣，但隔海操縱投資生意的功力，宛如武俠小說《
      倚天屠龍記》中的張無忌那般厲害。在江法官的乾坤大挪
      移之下，幾乎掏盡印尼公司的資產。」、「江法官斂財一
      事，在印尼當地鬧得不可開交，到最後，搞的印尼政府當
      局出面處理。」、「而江法官在國外大肆斂財之餘，據聞
      ，他在風花雪月時，也爆發爭議事件。」、「據了解，國
      內調查單位曾透過管道，與印尼公娼協會會長Ｓｔｅｖｅ
      ｎ聯絡上。從Ｓｔｅｖｅｎ那邊，獲悉江法官在印尼『考
      察』情色事業時，竟然白嫖。『一個法官這些錢會付不出
      來嗎？是否因為仗恃權勢？或有其他原因？』調查單位覺
      得不可思議，目前正與Ｓｔｅｖｅｎ保持聯絡，且著手調
      查中。」等語之報導，並刊登於九十五年八月十八日發行
      之第九三九期「獨家報導」雜誌等情，業據被告丁○○供
      承在卷，復為被告丙○○所不否認，核與自訴人指訴情節
      相符，並有第九三九期「獨家報導」雜誌節本在卷可稽，
      此部分事實自堪認定屬實，而上開內容在客觀上顯足以貶
      抑他人對自訴人之人格評價，並使自訴人之名譽因此遭受
      損害甚明。
  三、次查被告丁○○於上開雜誌報導中，使用「外貌看起來約
      五十歲的江法官，擁有二十年資歷，畢業於臺灣最高學府
      」、「江法官曾受命審理知名的冤獄事件，當時雖受外界
      質疑判決不當的聲浪，但他出面提出充分理由為自己辯白
      後，讓不少人欣賞其氣魄，也為他樹立剛正不阿的正義形
      象」等足以特定報導對象身分之文字加以敘述，並刊登自
      訴人參與會議之資料照片（僅將臉部以馬賽克阻擋），此
      有該雜誌可稽，而第九三九期「獨家報導」發行時間為九
      十五年八月十八日，當時本院全院法官姓「江」者僅有自
      訴人及另一位法官，復對照前開雜誌內容，該報導中所稱
      之「江法官」即明顯係指自訴人無訛，此復為被告丁○○
      亦不否認其報導之對象即係自訴人自明。
  四、被告丁○○雖辯稱其消息來源為臺北市議員林瑞圖，係因
      對林瑞圖採訪後相信林瑞圖握有確切證據資料，始為本篇
      報導等語，並提出其與林瑞圖通話之錄音帶一卷為憑。然
      經原審依被告丁○○之聲請傳喚林瑞圖到庭，則否認曾向
      被告丁○○提及所謂白嫖斂財之事，證稱：我有發佈新聞
      稿揭發自訴人採購煤礦不付款的事情，也有在記者會之後
      前往地檢署申告自訴人採購煤礦不付款，丁○○及其他記
      者曾經在我所召開的記者會後留下來採訪我，我在記者會
      上有公開一張經過印尼司法部及駐印尼臺北經濟貿易代表
      處認證之印尼ＰＴ. ＢＩＮＡ公司的授權資料，我是告訴
      記者說自訴人曾經由當時行政院副院長林信義的機要秘書
      陳宏隆的介紹，透過印尼工貿部司長Ｓｔｅｖｅｎ介紹向
      印尼的ＰＴ. ＢＩＮＡ煤礦公司採購煤礦，當時Ｓｔｅｖ
      ｅｎ也有以國賓規格接待自訴人，並與該煤礦公司共同宴
      請自訴人，後來自訴人當晚突然氣喘病發送醫，隔天出院
      後就帶著一個並非其妻子的女人，我有跟記者說難道這是
      他的隨行秘書嗎？這家公司老闆有問自訴人說這位是否為
      他的夫人，自訴人說不是，這是他的秘書，但我不知道他
      們的關係如何，我是說自訴人到印尼接受人家招待，採購
      煤礦回臺灣卻不付款，事實上第一次採購時他有付款，第
      二次卻沒有，印象中我有提到白吃、白住，我有提到印尼
      方面說，自訴人如果再入境就要逮捕他。我是講自訴人涉
      及詐欺及侵占，講的都是關於採購煤礦沒有付款的事情，
      印尼在臺北經貿處人員及我國僑務委員鄭貽鴻都有出面處
      理，還有提到自訴人氣喘病發後為何會跑出一個不會講英
      文的女生，並沒有說自訴人在印尼投資煤礦公司，自訴人
      沒有那麼大的資本可以投資，他是去採購，我是說印尼工
      貿部工商司長本來要來跟我一起開記者會，可是後來他沒
      有辦法來，最後是有線電台記者去印尼採訪他，我有說Ｓ
      ｔｅｖｅｎ是印尼工貿部的工商司長，Ｓｔｅｖｅｎ沒有
      提到自訴人在印尼有與女子發生性關係而未給錢的事情，
      一個工商司長不會去講這樣的事情，我是說自訴人有遭印
      尼政府發佈通緝，同時印尼政府工商部有提出告知東協國
      家這些事情，我沒有提到東協國家或澳洲發佈通緝令的事
      情。我是說Ｓｔｅｖｅｎ曾經來過臺灣一趟，並與多次來
      臺的鄭貽鴻一起把相關採購煤礦的證據資料提供給我，我
      發現這件事情是真的，後來我再跟印尼駐臺的經貿代表處
      代表見過面，建議他們由代表處與我們的外交部交涉此事
      ，因為這是私權的爭執，所以印尼ＰＴ. ＢＩＮＡ公司授
      權我對自訴人提出控告，我是說自訴人去詐欺Ａ錢，還敢
      找人幫忙牽線與ＰＴ. ＢＩＮＡ公司接洽，我當時完全是
      依據資料說他是詐欺、侵占，破壞臺灣國際形象等語（見
      原審九十六年九月二十日審判筆錄）。
      足見證人林瑞圖於記者會前、後，僅指稱自訴人前往印尼
      向該國ＰＴ. ＢＩＮＡ公司「採購煤礦」而未付款，致該
      公司受損，該公司乃向印尼當局及駐我國經濟文化辦事處
      投訴，由證人林瑞圖代為出面指控而已，通觀其全部陳述
      內容，均在指控自訴人或其家族成員之公司，涉嫌在印尼
      發生煤礦採購之債務糾紛而已，並未有自訴人在印尼「投
      資公司」甚或「掏空該公司資產」之陳述，更未牽涉任何
      自訴人之私生活事項；至於林瑞圖雖於受訪時指稱自訴人
      氣喘發作出院後身邊即多一名女子云云，然並未影射或指
      明該名女子與自訴人有何關係。詎被告丁○○竟任意扭曲
      ，撰稿指稱自訴人「跨國斂財」、「... 在印尼有投資一
      家煤礦公司：：：雖屬小股東，但恃其身分，在裡面卻擁
      有不小的影響力」、「... 在江法官的乾坤大挪移之下，
      幾乎掏盡印尼公司的資產」、「江法官斂財一事，在印尼
      當地鬧得不可開交，到最後搞得印尼政府當局出面處理」
      ，而指射自訴人跨國掏空其所「投資」之印尼公司資產；
      再進而指稱自訴人「隔海白嫖」、「在國外，他卻被指稱
      是一隻披著羊皮的狼，藉由法官這個光環的護罩，大行白
      嫖斂財的無恥勾當」、「... 三次出遊印尼，一邊極樂印
      尼」等語，甚至張冠李戴，將證人林瑞圖所言「印尼工貿
      部工商司長」Ｓｔｅｖｅｎ之身分報導為「印尼公娼協會
      會長」，而指稱Ｓｔｅｖｅｎ透露自訴人在印尼「考察」
      情色事業時「白嫖」云云，嚴重毀損自訴人之名譽。再者
      ，據被告丁○○於本院審理時自承：擔任記者至今四年多
      ，目前還在獨家報導工作等語（參見本院卷第三十一頁反
      面），則其既擔任記者工作多年，對於證人林瑞圖應有相
      當之認識，就其所為上開陳述即有應再詳為查證是否為真
      偽之基本認知，今捨此不為，僅主張其消息來源係證人林
      瑞圖，顯不足以作為卸責之依據，更諻論其根本未忠實呈
      現證人林瑞圖所言之上開內容，逕自誇大渲染，任意虛構
      情節，為求雜誌銷售而惡意誹謗他人至為明確。
  五、至於被告丁○○所提，其採訪情形之錄音帶，經原審當庭
      勘驗，第一段錄音為被告丁○○與證人林瑞圖之對談，對
      話中林瑞圖係對被告丁○○稱：「不行，我不要，我答應
      所有報社，報社都遵守諾言，禮拜二才要整個爆料」、「
      你給我一個面子，你如果報導出來，我告訴你，所有的連
      蘋果、壹週刊、時報、ＴＶＢＳ... 他們大家都怪我」等
      語；第二段錄音內容係被告丁○○撥打電話至臺灣高等法
      院詢問某「科長」，該「科長」則回答：「沒聽說」等語
      ；第三段錄音內容係被告丁○○撥打至臺灣高等法院某分
      機，因無人接聽，被告丁○○遂留言稱：「喂！甲○○江
      法官你好，這邊是獨家報導週刊記者，我姓謝，這邊有一
      些有關於印尼問題，這邊想跟你請教，因為時間比較緊迫
      ，撥了許多通都沒有聯絡到江法官你本人，所以希望你聽
      到電話後儘速與我聯絡，這邊電話是... 謝謝。」，有原
      審九十六年六月四日準備程序筆錄在卷可稽。
      足見證人林瑞圖於電話中僅一再要求被告丁○○不得先於
      其他媒體報導，依渠等對話內容，並不足以作為認定被告
      指稱自訴人「跨國白嫖斂財」云云有何憑據，至於該「科
      長」則已明白告知未聽說被告求證之事，被告丁○○更未
      曾親自詢問自訴人本人意見，難認其有何事前充足查證或
      平衡報導之情事，此在在均足證被告丁○○之報導並無任
      何依據，自不能因其報導中同時刊載「有關江法官涉嫌白
      嫖斂財的消息，本刊於八月十日起連續兩天在江法官上班
      時，多次打電話到江法官的辦公室求證，但電話卻一直無
      人接聽。本刊特在電話語音信箱中留言，表明身分並留下
      聯絡方式，但至截稿前，仍未獲得江法官的回覆」等事項
      （見該雜誌第二十五頁），而得主張其已盡查證義務，否
      則豈非認同媒體報導均得以形式查證過程為由，而主張其
      恣意扭曲之報導行為並無不法乎？被告丁○○辯稱：有經
      過查證云云，亦難採信。
  六、據證人即九十四年十一月間至九十六年七月間擔任獨家報
      導雜誌社「發行人」一職之周雨時於原審證稱：我實際負
      責三Ｃ、鐘錶等消費時尚之報導及撰稿，當時雜誌社分成
      社會、影劇、消費三組，三組各自獨立，雜誌統籌部分在
      丙○○離職之前是由他負責，丁○○當時是社會組副主任
      ，丙○○職稱是執行副總編輯等語（見原審卷一四七頁反
      面）；核與證證人即該雜誌副社長乙○○於原審證述及被
      告丙○○自承情節均相符合。
      另依被告丙○○於原審自承：第九三九期獨家報導雜誌出
      刊時，關於雜誌編輯部分，除了發行人之外，我就是負擔
      最高職務的人（參見原審卷第七十八頁），亦核與證人秦
      組誠於原審證稱：九十五年八月間獨家雜誌社關於編輯事
      務最高主管是丙○○，當時職稱是副總編輯，上面沒有總
      編輯等語相符（參見原審卷第一五０頁），應堪採信，顯
      見被告丙○○就獨家雜誌編輯部分應係最後負責之人甚明
      。
      復據證人即該雜誌副社長乙○○於原審證稱：本件報導撰
      稿是丁○○...，丙○○在九十五年八月是擔任副總編輯
      ，他負責工作內容我不清楚細節，但就我所知就是保母性
      質，他是輔導輔助記者去採訪，提供文字上用字遣詞的建
      議或就他所知的新聞提供方向給記者參考，丙○○會修改
      撰稿人員的錯字及用字遣詞，報導內容若有錯的話，他會
      請記者確認資料來源再做修正等語（參見原審卷第一四八
      頁至第一四九頁反面），依此，則被告丙○○對於所有雜
      誌編輯部分的稿件內容，當負有監督之權。
      此由被告丙○○於原審自承：我在出版本件本期雜誌的時
      候，我是在雜誌社擔任執行副總編輯，我的職責是潤稿、
      落版，所謂潤稿的部份是記者採訪資訊以外的文字，如果
      有錯字或是文義上的誤用，會加以潤飾；所謂的落版，是
      控制當期雜誌的稿量。事實上丁○○當初寫完之後，確實
      有拿給我看（原審卷第七十七頁反面），除了廣告性的業
      務之外，其他跟新聞有關的稿件，都會先經過我這裡等語
      （參見原審卷第七十九頁）；我知道本件稿件，因為我要
      控管稿量，我曾經詢問丁○○當期所要撰寫稿件的內容，
      以便控制稿量（參見原審卷第七十八頁）自明，被告丙○○辯稱其僅就系爭報導做文字上的修潤，對丁○○又無監
      督之責，亦無權決定文章是否刊出云云，並於本院審理時
      舉證人丁○○為證，顯與事實及一般常情不符，尚難採信
      。
      再者，上開被告丁○○所撰寫之內容，假如所指並非事實
      ，將嚴重貶損他人名譽，惟據被告丙○○於原審自承：不
      清楚丁○○撰寫稿件的根據資料來源，我也沒有問過他等
      語（參見原審卷第七十八頁），顯然二人對於上開誹謗他
      人之內容，輕率疏忽未經詳細查證而在不知其真偽之情形
      下，基於共同犯意之聯絡，意圖散布於眾，牟取雜誌發行
      後銷售之利益，決定予以刊登至明。
  七、綜上各情，被告二人前開所辯，無非事後諉卸之詞，不足
      採信，本件事證明確，被告二人犯行，均洵堪認定。
丙、適用法律：
  壹、本院對於言論自由之基本立場：
  一、按憲法保障的不同基本權之間，有時在具體事件中會發生
      基本權衝突，亦即，一個基本權主體在行使其權利時，會
      影響到另一個基本權主體的基本權利實現。基本權利之間
      發生衝突時，也就是有兩種看起來對立的憲法要求 (對不
      同基本權的實現要求）同時存在；此時，必然有一方之權
      利主張必須退讓，方能維持憲法價值秩序的內部和諧。由
      於憲法所揭示的各種基本權，並沒有特定權利必然優先於
      另外一種權利的抽象位階關係存在，故在發生基本權衝突
      的情形時，就必須而且也只能透過進一步的價值衡量，來
      探求超越憲法對個別基本權保護要求的整體價值秩序。就
      此，立法者應有「優先權限」 (Vorrang)採取適當之規範
      與手段，於衡量特定社會行為態樣中相衝突權利的比重後
      ，決定系爭情形中對立基本權利實現的先後。而釋憲者的
      職權，則在於透過比例原則等價值衡量方法，審查現行規
      範是否對於相衝突的基本權利，已依其在憲法價值上之重
      要性與因法律規定而可能有的限制程度做出適當的衡量，
      而不至於過份限制或忽略了某一項基本權。至於在個案適
      用法律時，行政或司法機關亦應具體衡量案件中法律欲保
      護的法益與相對的基本權限制，據以決定系爭法律的解釋
      適用，追求個案中相衝突之基本權的最適當調和（參見釋
      字第五０九號解釋蘇大法官俊雄提出之協同意見書）。
      基此，司法機關自有權利及義務體察整體社會發展的趨勢
      ，就個案中相衝突的基本權利間，透過法律解釋適度調和
      ，俾追求各基本權間最大實現可能的公約數。
  二、次按，由誹謗行為所引起的社會爭議，基本上便是一種典
      型的基本權衝突問題；蓋此際表意人所得向國家主張之言
      論自由防禦權，會與人格名譽受侵害者所得要求國家履行
      的基本權保護義務，發生碰撞衝突。面對此項難題，立法
      者一方面必須給予受到侵擾的人格名譽權益以適當之保護
      ，滿足國家履行保護義務的基本要求，他方面亦須維持言
      論自由的適度活動空間，不得對其造成過度之干預限制。
      而在社會生活型態多樣的情況下，如何妥慎區分不同的生
      活事實以進行細緻之權衡決定，更是此項基本權衝突能否
      獲致衡平解決的重要關鍵（參見釋字第五０九號解釋蘇大
      法官俊雄提出之協同意見書）。再按，憲法之所以保障「
      言論自由」的價值所在係為，實現自我、溝通意見、追求
      真理、滿足人民知的權利，形成公意，促進各種合理的政
      治及社會活動之功能，此乃維持民主多元社會正常發展不
      可或缺的機制，國家應給予最大限度之保障（參見釋字第
      五０九號解釋理由書），又本於主權在民之理念，人民享
      有自由討論、充分表達意見之權利，方能探究事實，發見
      真理，並經民主程序形成公意，制定政策或法律，因此表
      現自由為實施民主政治最重要的基本人權（參見釋字第四
      四五號解釋理由書）。
      由上可知，憲法保言論自由的價值顯然係採取綜合各種價
      值的結果，而非單一價值所得單獨涵蓋。惟倘若因社會整
      體情勢變遷致上開各種價值已無法全部被充分實現，各種
      基本權間甚致發生相互抵觸之情形，則在衡量言論自由保
      障的限度時，是否仍應繼續堅持前述解釋中所謂「最大限
      度之優先保障」容有極大的疑義。
  三、以德國聯邦憲法院為例，該法院認為意見自由與名譽或人
      格權保障相競合時，名譽與人格權通常居於優先地位，若
      是關係到對公眾有重大意義的問題時，則例外的認為意見
      自由應優先受保障。價值判斷與事實主張雖同受保障，但
      意見的本身是以不實的事實主張為依據者，又回歸名譽、
      人格法益的優先。由此可見，德國的憲法實務顯然認為在
      作法益衡量時，名譽、人格較意見自由具較高的價值。又
      德國刑法第一八六條規定：提出或傳述侮辱他人或足以使
      他人在公眾觀感中喪失尊嚴之事實者，處一年以下有期徒
      刑、罰金，但能證明其為真實者不在此限。以公開或文書
      為上述行為者處二年以下有期徒刑或罰金。上開但書所稱
      能證明其為真實者不在此限，依德國通說乃是對「有懷疑
      應作有利被告認定」所為之例外規定，換言之，對於該條
      之罪，刑事法院固仍有依職權調查之義務，惟被告須負證
      明所指摘或傳述者係屬事實的舉證責任（以上均參見吳庚
      著，憲法的解釋與適用，第二二三頁至第二二五頁）。從
      而，所謂言論自由與其他憲法所保障之基本權間相衝突時
      ，言論自由並不當然應居於優先受到保障的地位；在憲法
      之所以保障「言論自由」的所有價值中（按即包含實現自
      我、溝通意見、追求真理、滿足人民知的權利，形成公意
      ，促進各種合理的政治及社會活動之功能），若無法完全
      實現該諸多價值，則亦當然得予以適當程度的調整，甚至
      得酌予適度「限縮」之必要。
  四、我國大法官會議第五０九號解釋雖一再強調應予言論自由
      最大限度的優先保障，相關司法實務裁判亦大多同此見解
      ，惟在目前採取最充分的言論自由保障之下，少數嚴重破
      壞其他憲法所保障之基本權及非出於善意溝通意見、追求
      真理、形成公意及促進各種合理的政治社會活動的言論反
      覆出現，已逐漸出現影響民主多元社會正常發展的疑慮，
      此亦非靠所謂「言論思想自由市場」之機制得以自然獲得
      解決。又假如人類為追求最大幸福的生活，而選擇以民主
      政治作為團體生活的方式，那麼我國目前在言論自由受到
      最大限度保障的同時，少數如本件述之不當言論所帶給全
      體國民的不是更多的幸福而只有更多的不安與痛苦時，法
      院自不應置身事外，對於相類似的案件猶一再堅守概念法
      學的理想圖騰而不知深切反省。
  貳、按「意圖散布於眾，而指摘或傳述足以毀損他人名譽之事
      者，為誹謗罪，處一年以下有期徒刑、拘役或五百元以下
      罰金」、「散布文字、圖畫犯前項之罪者，處二年以下有
      期徒刑、拘役或一千元以下罰金」，刑法第三百十條第一
      、二項定有明文，此為誹謗罪之構成要件。
      依司法院大法官會議作成釋字第五○九號解釋，認為：「
      刑法第三百十條第三項前段規定：『對於所誹謗之事，能
      證明其為真實者，不罰』，係以指摘或傳述足以毀損他人
      名譽事項之行為人，其言論內容與事實相符者為不罰之條
      件，並非謂行為人必須自行證明其言論內容確屬真實，始
      能免於刑責。惟行為人雖不能證明言論內容為真實，但依
      其所提證據資料，認為行為人有相當理由確信其為真實者
      ，即不能以誹謗罪之刑責相繩，亦不得以此項規定而免除
      檢察官或自訴人於訴訟程序中，依法應負行為人故意毀損
      他人名譽之舉證責任，或法院發現其為真實之義務」，即
      明確揭示行為人縱不能證明其言論內容為真實，然若能舉
      出相當證據資料足證其有相當理由確信其言論內容為真實
      者，即不得遽以誹謗罪相繩；反之，若行為人所提出之證
      據資料，不足以證明其具有相當理由確信誹謗內容為真實
      ，自不能因此免責而不受處罰。
      本件被告二人所舉消息來源僅證人林瑞圖，而無其他管道
      （參見本院卷第四十八頁），惟被告二人所撰內容明顯與
      證人林瑞圖所述完全不同，已如前所述，觀其內容不外逕
      自誇大渲染，任意虛構情節，無論主觀或客觀上均難認為
      行為人業經盡力查證而有相當理由確信其為真實，依法自
      不能免責。
  參、核被告二人所為，均係犯刑法第三百十條第二項之加重誹
      謗罪。被告二人間有犯意之聯絡，行為之分擔，依刑法第
      二十八條之規定均為共同正犯。
丁、原判決撤銷之理由：
  壹、原審對被告丁○○論罪科刑之判決，固非無見。惟查：
  一、被告丙○○依其所為犯行，亦應成立刑法第三百十條第二
      項之罪名，原審誤為無罪之諭知，尚有未洽。
  二、被告二人對於本件犯行有犯意之聯絡，行為之分擔，依刑
      法第二十八條之規定均為共同正犯，原審未予審酌同有未
      合。
  貳、自訴人以被告丁○○原審量刑過輕及被告丙○○亦應與被
      告丁○○共同成立本件犯罪而提起上訴，為有理由，自應
      由本院予以撤銷改判。
  參、爰審酌被告二人之犯罪動機、目的係為牟取獨家雜誌銷售
      之利益、犯罪時未受到任何刺激、犯罪手段平和、犯罪行
      為人之職業為記者，生活狀況正常、二人均無前科紀錄，
      品行良好、二人與被害人並不熟識、犯罪行為人所刊內容
      嚴重誹謗被害人之名譽，並造成司法信譽遭受嚴重詆毀，
      違反義務之程度嚴重、犯罪所產生危險或損害嚴重、犯罪
      後不知悔改，飾詞否認犯罪，態度不佳等一切情狀，量處
      如主文所示之刑，並因符合中華民國九十六年罪犯減刑條
      例之規定，而各應予以減輕其刑，並諭知易科罰金之折算
      標準。
據上論斷，應依刑事訴訟法第三百六十九條第一項前段、第三百
六十四條、第二百九十九條第一項前段、第三百四十三條；刑法
第三百十條第二項、第二十八條、第四十一條第一項前段；中華
民國九十六年罪犯減刑條例第二條第一項第三款、第七條；刑法
施行法第一之一條第一項、第二項，判決如主文。
中　　華　　民　　國　　96　　年　　12　　月　　28　　日
　　　　　　　　　刑事第十八庭審判長法　官  溫耀源
　　　　　　　　　　　　　　　　    法　官  段景榕
　　　　　　　 　 　　　　　　　　　法　官  陳健順
以上正本證明與原本無異。
不得上訴。
                                    書記官  朱家惠
中　　華　　民　　國　　96　　年　　12　　月　　28　　日
附錄論罪法條：
中華民國刑法第310條第2項
散布文字、圖畫犯前項之罪者，處2年以下有期徒刑、拘役或1千
元以下罰金。
